【裁判字號】    97,婚,445
【裁判日期】    971110
【裁判案由】    離婚
【裁判全文】
臺灣臺南地方法院民事判決               97年度婚字第445號
原      告  乙○○
訴訟代理人  陳麗珍律師
被      告  甲○○
上列當事人間請求離婚事件，經本院於民國97年10月27日言詞辯
論終結，判決如下：
    主      文
准原告與被告離婚。
兩造所生之長子丙○○（民國○○年○○月○○日生）、次子丁
○○（民國○○年○○月○○日生）權利義務之行使或負擔均由
被告任之。
原告得以附表所示之方式與丙○○、丁○○為會面訪視。
訴訟費用新臺幣仟元由被告負擔。
    事實及理由
一、原告主張：
  （一）原告與被告於民國85年1月30日結婚，婚後同住在臺南
        縣六甲鄉○○路○○巷○○號，並育有長子丙○○（○○年○○
        月○○日生)、次子丁○○（○○年○○月○○日生）。
  （二）被告本身主觀意識強烈，且大男人主義重，凡事皆要以
        被告意見為主，且被告時常對原告口出惡言及粗言，並
        處處限制原告行動，若原告要外出，必須向被告報備去
        哪裡、和誰外出、幾點回家等，且必須徵得被告同意才
        可以外出。
  （三）又被告時常以電話騷擾原告，內容均是一些無關緊要的
        小事，如原告在工作無法接被告來電，被告就不斷狂打
        電話至原告工作場所，非要原告接電話才肯罷休。
  （四）被告常不顧原告意願，強迫要求行房，若原告不從，被
        告就不讓原告睡覺或以言語恐嚇要對原告朋友不利。被
        告也常半夜不讓原告睡覺，經常夜晚嘴巴念念有辭，重
        複說一樣的話，或是掀原告棉被，不讓原告入眠。被告
        甚至長期都會拿原告內衣褲自慰，做出噁心的動作。
  （五）此外，被告復常恐嚇原告稱「要弄到老闆把你辭掉」，
        並且到原告工作場所騷擾，威脅說要讓原告沒有工作，
        揚言要放火燒掉診所，並以言語恐嚇要開車撞死原告及
        原告友人。被告甚至不定時跟蹤原告行蹤，使原告長期
        生活在被人控制的生活當中，之後被告變本加厲，連原
        告洗澡時也會在外面偷看，懷疑原告在浴室內與友人互
        傳簡訊，甚至衝入浴室內，導致原告精神狀況很差，罹
        患憂鬱症，有時候原告還會有自殘的現象，甚至接到被
        告電話都會心生恐懼，全身發抖。原告因無法忍受被告
        之對待，乃於97年6月20日離開兩造之住所，獨自在外
        居住。
  （六）原告與被告分居後，被告仍經常以電話騷擾原告，例如
        於97年10月19日晚間20點7分至21點58分間被告就連續
        撥打數十通電話予原告。此外，倘原告未接聽被告打來
        之電話，被告即會傳送簡訊質問原告或發送無相關事項
        之內容予原告，如被告於97年9月11日發送簡訊予原告
        ，謂：「我現在跟你重申一次，你上班以外的時候，要
        保持我隨時可以聯絡到你。」、97年9月28日「你為什
        麼不能接我的電話？」及97年10月19日「轉學辦了怎樣
        ？」等，以遂其控制原告行動之意圖。
  （七）綜上所述，被告上開行為已讓原告精神受有無法忍受之
        痛苦，致不堪繼續與被告同居生活，原告自得依民法第
        1052條第1項第3款之規定，訴請離婚。且被告種種跟蹤
        、騷擾、威嚇原告之行逕，亦已破壞兩造共營夫妻生活
        之信任感，致兩造婚姻發生破綻，足認兩造婚姻已有難
        以維持之重大事由存在，原告亦得依民法第1052條第2
        項之規定，訴請離婚。
  （八）又兩造所生長子丙○○、次子丁○○自幼即由被告的父
        母親幫忙照顧，原告的父母前已離婚，原告之父親亦已
        經過世，原告與母親並無來往，所以沒有親友可以幫忙
        原告照顧子女，原告工作所得之薪資也不多，故兩造離
        婚後，原告並無能力監護子女，是為丙○○、丁○○之
        利益計，丙○○、丁○○權利義務之行使或負擔由被告
        任之較為適宜。
  （九）並聲明：如主文第1項、第2項所示。
二、被告則抗辯稱：
  （一）被告並沒有限制原告的行動，也沒有要求原告要依照被
        告的意見做事，被告如果不同意原告出去，原告還是會
        出去，原告出門都沒有主動跟被告報備，都是被告打電
        話問原告，且被告打電話給原告，都是原告下班以後和
        同事出去吃飯的時候，被告只有重要的事情要找原告的
        時候才會打電話到原告的工作場所。
  （二）97年5月底左右，兩造發生爭吵，被告到原告上班之診
        所找原告，生氣之下，被告有說要讓原告沒有工作，要
        放火燒診所等語。那天原告和同事去吃飯，被告打電話
        給原告，原告不予接聽，因此被告才用電話語音留言說
        要對原告的朋友不利，要開車撞死原告和原告的朋友等
        語。
  （三）被告沒有強迫原告行房，也沒有碎碎唸，被告只是跟原
        告說為什麼要行房就說累，為何下班以後可以和同事去
        吃飯，被告的目的是要和原告溝通，但是原告都不回答
        。再者，被告要求與原告行房被拒絕，因此拿原告的內
        衣褲自慰，這是正常的生理需要，而且被告做這些舉動
        也不是在原告面前做。
  （四）被告只有97年6月13日跟蹤原告一次，因為原告稱伊固
        定跟一個同事在吃飯，所以被告要看看原告是否真是如
        此。
  （五）原告曾經在洗澡的時候用手機與朋友傳簡訊，被告沒有
        衝進浴室，只是敲門問原告為何要拿手機進入浴室。
  （六）原告在97年6月20日即離家出走未再返家。
  （七）被告目前沒有工作，沒有能力扶養兩名子女，平常兩造
        子女是由被告的父母幫忙照顧，被告的父母也是靠子女
        給予金錢才能生活，所以若兩造離婚，被告不願意監護
        子女，且既然子女不是被告一人所生，兩造子女應由兩
        造各自監護一名。
  （八）並聲明：原告之訴駁回。
三、兩造不爭執之事實：
  （一）原告與被告於85年1月30日結婚，並育有長子丙○○（
       ○○年○○月○○日生)、次子丁○○（○○年○○月○○日生），此
        並有戶籍謄本1件附卷可稽，堪予認定。
  （二）兩造婚後原同住於臺南縣六甲鄉○○路○○巷○○號，原
        告於97年6月20日搬離上開住所，而與被告分居迄今。
四、得心證之理由：
  （一）關於離婚部分：
        一按民法第1052條第1項第3款規定夫妻之一方受他方不
          堪同居之虐待者，得向法院請求離婚，旨在維持夫妻
          任何一方之人格尊嚴與人身安全。若一方受他方不堪
          同居之虐待，夫妻繼續共同生活之目的，已無可期待
          ，自應許其訴請離婚。所謂「不堪同居之虐待」應就
          具體事件，衡量夫妻之一方受他方虐待所受侵害之嚴
          重性，斟酌當事人之教育程度、社會地位及其他情事
          ，是否已危及婚姻關係之維繫以為斷。若受他方虐待
          已逾越夫妻通常所能忍受之程度而有侵害人格尊嚴與
          人身安全者，即不得謂非受不堪同居之虐待，司法院
          大法官會議解釋釋字第372號著有明文。又所謂不堪
          同居之虐待，係指與以身體上或精神上不可忍受之痛
          苦，致不能繼續同居者而言，此有最高法院23年度上
          字第678號判例可資參照。
        二查原告主張被告處處限制原告行動，若原告要外出，
          必須向被告報備去哪裡、和誰外出、幾點回家等，且
          必須徵得被告同意才可以外出等情，為被告所否認，
          原告復無法舉證以實其說，自難認原告此部分之主張
          為真實。
        三又原告主張被告常不顧原告意願，強迫要求行房，若
          原告不從，被告就不讓原告睡覺或以言語恐嚇要對原
          告朋友不利，且被告時常對原告口出惡言、粗語，打
          電話騷擾原告，講一些無關緊要的小事，如原告在工
          作無法接被告來電，被告就不斷撥打電話至原告工作
          場所，非要原告接電話才肯罷休，被告復常恐嚇原告
          稱「要弄到老闆把你辭掉」，並且到原告工作場所騷
          擾，威脅說要讓原告沒有工作，揚言要放火燒掉診所
          ，並以言語恐嚇要開車撞死原告及原告友人，被告甚
          至不定時跟蹤原告行蹤，復因懷疑原告在浴室內以手
          機與朋友互傳簡訊而偷看原告洗澡，使原告長期生活
          在被人控制的生活當中，導致原告精神狀況很差，罹
          患憂鬱症，於兩造分居後，被告仍持續打電話騷擾原
          告，例如於97年10月19日於晚間20點7分至21點58分
          間即連續撥打數十通電話予原告，倘原告未接聽被告
          打來之電話，被告即會傳送簡訊質問原告或發送無相
          關事項之內容予原告，例如被告於97年9月11日發送
          簡訊予原告，謂：「我現在跟你重申一次，你上班以
          外的時候，要保持我隨時可以聯絡到你。」、97年9
          月28日「你為什麼不能接我的電話？」及97年10月19
          日「轉學辦了怎樣？」等之事實，業據原告提出○○
          精神科診所診斷證明書1件、錄音光碟及譯文各1件
          、手機未接來電記錄1件、手機簡訊2件為證，被告對
          於該錄音光碟及譯文內容之真正並不爭執，且自承其
          曾於97年5月底到原告上班之診所找原告，揚言要讓
          原告沒有工作，要放火燒診所等語，也曾用電話語音
          留言說要對原告的朋友不利，要開車撞死原告和原告
          的朋友等語，並曾於97年6月13日跟蹤原告，於兩造
          分居後，伊確有經常打電話及傳送簡訊予原告等情，
          是堪信原告此部分之主張所言非虛，應屬真實。又被
          告固辯稱伊到原告上班之診所找原告，揚言要讓原告
          沒有工作、要放火燒診所、要對原告的朋友不利、要
          開車撞死原告和原告的朋友等語，或跟蹤原告，均是
          因為一時氣憤，因原告經常與同事外出吃飯，無故拒
          絕與被告行房，又不接聽被告撥打之電話云云，惟姑
          不論被告所辯是否為真，縱認被告所辯屬實，然兩造
          既是不同之個體，來自不同之成長環境，對事物之看
          法、處世態度、價值觀、人生觀等事項，均難免想法
          歧異，兩造應互相尊重、包容，透過理性之溝通以解
          決婚姻中之問題，被告不為此途，為表達對原告之不
          滿，即不斷撥打電話、到原告之工作場所揚言要讓原
          告沒工作、要放火燒診所、要對原告之朋友不利等行
          為，已擾亂原告之生活秩序，係對原告為精神上不法
          之侵害行為甚明。
        四綜上所述，核被告之上開作為，顯已使原告受有精神
          上之痛苦，在客觀上已逾越夫妻通常可忍受之程度，
          並造成兩造間難以彌補之鴻溝，兩造之感情顯然難再
          契合，難期原告繼續與被告共同生活。從而，原告主
          張其受被告不堪同居之虐待，並據以訴請離婚，洵屬
          有據，應予准許。
        五又原告本於民法第1052條第1項第3款、第2項之規定
          ，提起本件訴訟請求裁判離婚，此種起訴之形態，學
          者謂之為重疊的訴之合併，其訴訟標的雖有數項，然
          僅有單一之聲明，法院應就原告所主張之數項訴訟標
          的逐一審理，如其中一項標的之請求為無理由時，仍
          須就他項標的之請求審判，若認其中一項請求為有理
          由，即可為原告勝訴之判決，就他項標的無須更為審
          判，法院如就數項標的同時判決，則為法所不許。因
          之，本院既認原告依民法第1052條第1項第3款之規定
          請求裁判離婚為有理由，就他項標的自無須更為審判
          ，併此敘明。
  （二）關於子女監護權部分：
        一按「夫妻離婚者，對於未成年子女權利義務之行使或
          負擔，依協議由一方或雙方共同任之，未為協議或協
          議不成者，法院得依夫妻之一方之請求或依職權酌定
          之。法院為前條裁判時，應以子女之最佳利益，審酌
          一切情狀，參考社工人員之訪視報告，尤應注意：一
          、子女之年齡、姓名、人數及健康情形。二、子女之
          意願及人格發展之重要。三、父母之年齡、職業、品
          行、健康情形、經濟能力及生活狀況。四、父母保護
          教養子女之意願及態度。五、父母子女間或未成年子
          女與其他共同生活之人間之感情狀況。」，民法第10
          55條第1項、第1055條之1分別定有明文。
        二查本件兩造所生之長子丙○○（85年5月19日生）、
          次子丁○○（86年8月12日生）均尚未成年，有戶籍
          謄本一件附卷可稽。兩造既經裁判離婚，對於所生未
          成年子女權利義務之行使或負擔不能達成協議，依前
          開規定，本院自應依原告之聲請，為兩造所生之未成
          年子女酌定適當之監護人。本院為此依職權囑託台南
          縣社會工作師公會派員訪視兩造，就原告部分訪視之
          結果略為：「1.家庭狀況：由於原告堅持對被告提出
          離婚訴訟，故現階段原告為了避免遭被告騷擾，離家
          到台北生活，但仍然會每日打電話給兒童們關心兒童
          受照顧情況。2.親職能力：雖訪視過程，無法觀察到
          原告與兒童的互動情況，言談間仍可發現原告對於兒
          童們生活習性及在校情況都有一定程度之瞭解，且目
          前原告雖離家，但對於兒童們的生情況也都知悉，足
          見其親職能力不錯。3.經濟情況：原告收入有限，目
          前經濟收入尚可維持自身生活開銷，依原告現階段收
          入倘若再負擔扶養一名兒童之生活開銷，恐經濟壓力
          稍大。4.支持系統：無。5.社工員評估及建議：原告
          無意監護、照顧兒童，而其支持系統及資源也相當缺
          乏，若兩名兒童同時由原告監護恐不洽當，倘若兩造
          各監護一名兒童，仍須視兒童們意願。」等語，有該
          公會以97年10月16日南縣社工師（監）字第09702445
          號函所檢送之訪視報告表1件附卷可稽；就被告部分
          訪視結果則略為：「1.家庭狀況及居住環境：兩造對
          家庭的價值觀上有所差異，陸續溝通後仍無法互相適
          應、調整。就居住環境而言，被告住宅為平房，居住
          環境穩定，但住家空間方面採光及通風都不佳，且兒
          童們亦無獨立之空間。2.親職能力：被告受訪時，對
          於兒童們生活情況也相當瞭解，雖與兒童們相處時間
          較不似原告多，但與兒童們互動關係相當不錯。3.經
          濟情況：被告債務方面，訪員並不清楚，因此無法評
          估債務是否會影響到兒童們生活，但依目前收入情況
          ，被告有穩定工作，足以提供給兒童基本生活所需。
          4.支持系統：被告家屬都會提供兒童生活事務上的協
          助。5.受監護意願：丙○○期待由原告監護，丁○○則
          希望兩造不要離婚，倘若兩造離婚，期望仍由被告監護
          。被告在監護、照顧兒童方面，並無不適任之處，…
          …」等語，此亦有該公會以97年9月16日南縣社工師
          （監）字第09702403號函所檢送之訪視報告表1件在
          卷可憑。本院參酌上開訪視報告，並審酌被告向社工
          坦言其目前擔任貨運司機，每月收入約新台幣（下同
          ）5萬元等語，足見被告之工作收入尚稱穩定，且其
          父母、親友均願協助照顧兩造之子丙○○、丁○○，
          是被告應尚堪供應丙○○、丁○○日常生活所需，並
          得提供丙○○、丁○○安定之成長環境，又被告與丙
          ○○、丁○○親子互動良好，對丙○○、丁○○之教
          養亦無何疏失之處，丙○○、丁○○亦已適應目前之
          生活環境，故被告應適任監護丙○○、丁○○；反之
          ，原告目前離家獨自在外地生活，月入僅1萬餘元，
          經濟狀況拮据，復無親友可提供經濟上或人力上之協
          助，由原告監護子女確有實質上之困難，故實不宜據
          將丙○○、丁○○交由原告監護。又被告雖向本院表
          示子女並非伊一人所生，倘兩造離婚，伊不願單獨監
          護子女，或最多只願監護一名子女等語，惟被告為如
          此陳述時，因為不滿原告離家出走及堅持離婚，可聽
          得出其口氣甚為氣憤，甚至否認其有工作，一再強調
          小孩不是伊一人的，要逃避就一起逃避等語，然由上
          開訪視之結果，得見被告其實甚為疼愛二名子女，被
          告亦向社工坦言其目前係擔任貨運司機，每月收入約
          5 萬元等語，顯然被告係一時情緒激動而向本院為上
          開言語，其並非無監護子女之意願，復參以原告事實
          上確有無法監護子女之困難，已如上述，且若使丙○
          ○、丁○○分別由原告及被告各自監護，則勢必將造
          成丙○○、丁○○手足長期分離之結果，對丙○○、
          丁○○實非有利，而兩造目前處於衝突之爭執狀態，
          自不能因兩造婚姻間之不滿，義氣用事而損及子女之
          利益，故本院基於子女之最佳利益考量，認被告較適
          合監護丙○○、丁○○，爰酌定兩造所生之長子丙○
          ○、次子丁○○權利義務之行使或負擔均由被告任之
          。
  （三）關於子女探視權部分：
        再按夫妻離婚者，法院得依請求或依職權，為未行使或
        負擔權利義務之一方，酌定其與未成年子女會面交往之
        方式及期間。但其會面交往，有妨害子女之利益者，法
        院得依請求或依職權變更之，民法第1055條第5項定有
        明文。揆此「會面交往權」之規定，在使未取得親權父
        母之一方，於離婚後，得繼續與其子女保持連繫，蓋其
        亦希冀了解子女之生活狀況，看守子女之順利成長，此
        不僅為父母之權利，且亦為子女之利益著想，因父母縱
        已仳離，亦宜儘量使子女有機會接受父母雙方感情之滋
        潤，而會面交往者，正是親子關係最後之保障，適當之
        會面交往，不惟不致害及子女之利益，反而多少或可彌
        補子女因父母離婚所招致之不幸，若不會面，經年累月
        造成父母子女關係日漸疏遠，不論對父母或子女，均極
        不公平。本院衡酌上情，爰依職權酌定原告得以附表所
        示之方式與丙○○、丁○○會面交往，而判決如主文第
        3項所示。
五、本件事證已臻明確，兩造其餘攻擊防禦方法及舉證，於判決
    結果不生影響，爰不予一一論列，併予敘明。
六、據上論結，本件原告之訴為有理由，依民事訴訟法第78條、
    第87條第1項，判決如主文。
中    華    民    國    97    年    11    月    10    日
                  家事法庭    法  官  葉惠玲
以上正本係照原本作成
如對本判決上訴，須於判決送達後20日內向本院提出上訴狀
中    華    民    國    97    年    11    月    10    日
                              書記官  鄭秀美
附表：
一、丙○○、丁○○滿16歲以前：
    原告得於每月第2週、第4週之星期六上午9時起，前往丙○
    ○、丁○○所在之處所與丙○○、丁○○會面，並得接丙○
    ○、丁○○外出照顧，至翌日下午六時之前送回被告之住處
    。原告於丙○○、丁○○就讀之學校放寒、暑假之期間，除
    仍得維持前述之會面交往方式，寒假並得增加14天之同住期
    間，暑假並得增加30天之同住期間。
二、丙○○、丁○○滿16歲以後：
    應尊重丙○○、丁○○個人之意願，由渠等自主決定與原告
    會面之時間及方式。
三、原告除前開會面交往方式外，並得以電話或信件與丙○○、
    丁○○保持聯繫，被告應予以尊重。


司法院資訊處製作；財團法人民間司法改革基金會備份。
